臺灣臺南地方法院民事判決　　　　　　　95年度訴字第1306號
原　　　告　戊○○
訴訟代理人　丁○○
被　　　告　乙○
　　　　　　洪郭緩
　　　　　　己○○
上列一人
訴訟代理人　庚○○　　住臺南縣.
被　　　告　卯○○　　住臺南縣.
　　　　　　丑○○　　住臺南市.
　　　　　　寅○○　　住臺南縣.
　　　　　　癸○○　　住桃園縣.
　　　　　　辛○○　　住高雄縣.
　　　　　　壬○○　　住臺南縣.
兼上列四人
訴訟代理人　子○○　　住臺南縣.
上列當事人間請求分割共有物事件，經本院於民國96年7月10日
言詞辯論終結，判決如下：
    主  文
被告乙○、洪郭緩應就被繼承人甲○○所有坐落臺南縣關廟鄉○○○段八九一地號土地之權利範圍二十四分之一辦理繼承登記。
兩造共有坐落臺南縣關廟鄉○○○段八九一地號土地應予分割如
圖所示：編號乙1、乙2部分面積二四、六四點五平方公尺分歸被
告乙○、洪郭緩取得；編號丙1、丙2、丙3部分面積一六八九、
五四、二六平方公尺分歸原告取得；編號丁部分面積八八點五平
方公尺分歸被告己○○取得；編號戊部分面積八八點五平方公尺
分歸被告卯○○取得；編號己部分面積八八點五平方公尺分歸被
告寅○○、子○○、丑○○、癸○○、辛○○、壬○○共同取得
，並依原應有部分比例保持共有；編號甲1、甲2面積四五、十平
方公尺為道路用地，由兩造共同取得，並依應有部分比例保持共
有。
訴訟費用由兩造各依附表所示應有部分比例負擔。
    事實及理由
甲、程序方面：
一、按當事人死亡者，訴訟程序在有繼承人、遺產管理人或其他
    依法令應續行訴訟之人承受訴訟以前當然停止」；復按依民
    事訴訟法第168條至第172條及前條所定之承受訴訟人，於得
    為承受時，應即為承受之聲明。他造當事人，亦得聲明承受
    訴訟；聲明承受訴訟，應提出書狀於受訴法院，由法院送達
    於他造，民事訴訟法第168條、第175條第1、2項及第176條
    分別定有明文。查本件起訴請求就兩造共有之臺南縣關廟鄉
    ○○○段891地號土地而為分割，其中共有人即甲○○在訴
    訟程序進行中之96年4月22日死亡，其遺產應由乙○、丙○○繼承，尚未辦理繼承登記業據原告提出戶籍謄本、繼承系
    統表及土地登記謄本各1紙為證，原告乃聲明由乙○、丙○○承受訴訟，本院已將該承訴訟之書狀送達於被告，故本件
    訴訟要件並無欠缺，亦先敘明。
二、本件被告乙○、丙○○、卯○○、己○○均未於最後言詞辯
    論期日到場，核無民事訴訟法第386條各款所列情形，爰依
    原告聲請，由其一造辯論而為判決。
乙、實體方面：
一、查兩造為坐落臺南縣關廟鄉○○○段891地號土地（下稱系
    爭土地）之共有人，其應有部分各如附表之持分欄所載。又
    系爭土地現由原告在土地搭造木造棚架，放置農具雜物，並
    種有芒果、香蕉、椰子、綠竹筍數棵，餘為長有雜草之空地
    ，西北側有無名之4米柏油路與台19甲線相連可對外聯絡，
    該巷道向南延伸至己○○所有之同段876之18地號土地為止
    ，系爭土地北側及東北側有原告之子丁○○所有之同段891
    之1、891之5、891之8地號土地，地上有原告之夫陳錫慶所
    有之磚造2層加蓋3層房屋1間（門牌號碼布袋63之2號），系
    爭土地西北側同段890之1地號土地為被告乙○所有，地上有
    磚造1層及2層相連之房屋1間（門牌號碼布袋62之1號），系
    爭土地西南側同段876之18地號、西側896之5地號土地為被
    告己○○所有，同段876之18地號土地上有被告己○○所有
    之磚造1層樓房（門牌號碼布袋65號），同段896之5地號土
    地為空地，長有雜草，系爭土地東南側同段896之18地號土
    地為被告卯○○所有，現出借訴外人種植鳳梨使用，系爭土
    地東南側同段891之3地號土地為訴外人所有，建有1層鐵皮
    工廠，系爭土地東南側同段891之3地號土地為國有財產局管
    理之國有地，東側台19甲線道路對面有被告寅○○、子○○
    、丑○○、癸○○、辛○○、壬○○共有之磚造平房1間，
    為共有人及家人居住使用，兩造共有人均能利用鄰地對外聯
    等情，有95年10月26日勘驗筆錄、現場照片在卷可徵，且為
    兩造所不爭，自屬真實。
二、按因繼承取得不動產者，非經登記，不得處分其物權，民法
    第759條定有明文；而共有之不動產之共有人中1人死亡，他
    共有人請求分割共有物時，為求訴訟經濟起見，可許原告就
    請求繼承登記及分割共有物之訴合併提起，即以一訴請求該
    死亡之共有人之繼承人辦理繼承登記並請求該繼承人於辦理
    繼承登記後，與原告及其餘共有人分割共有之不動產，最高
    法院70年第2次民事庭總會決議參照。本件原告主張因系爭
　  土地共有人甲○○於96年4月22日死亡，其繼承人為被告乙○、丙○○，迄未就甲○○系爭土地應有部分辦理繼承登記
    之事實，業據原告提出系爭土地登記謄本、被繼承人之繼承
    系統表、及戶籍謄本附卷足憑，堪信屬實。依上開說明，原
    告訴請被告乙○、丙○○應就被繼承人甲○○所有系爭土地
    應有部分辦理繼承登記等語，即屬有據，應予准許。
三、次按各共有人得隨時請求分割共有物。但因物之使用目的不
    能分割或契約定有不分割之期限者，不在此限；又共有物之
    分割，依共有人協議之方法行之，分割方法不能協議決定者
    ，法院得因任何共有人之聲請，命為左列之分配：一、以原
    物分配於各共有人。二、變賣共有物，以價金分配於各共有
    人，民法第823條第1項、第824條第1項、第2項分別定有明
    文。又分割共有物，以消滅共有關係為目的。法院裁判分割
    共有土地時，除因該土地內部分土地之使用目的不能分割（
    如為道路）或部分共有人仍願維持其共有關係，應就該部分
    土地不予分割或准該部分共有人成立新共有關係外，應將土
    地分配於各共有人單獨所有，最高法院69年台上字第1831號
    判例參照。查兩造為系爭土地之共有人，且無不分割之特約
    ，亦無因物之使用目的不能分割之情形，又兩造當事人不能
    全部到庭，足認無法達成協議分割，是原告依上開規定請求
    裁判分割，自應准許。又系爭土地共有人即寅○○、子○○
    、丑○○、癸○○、辛○○、壬○○同意分割後繼續保持共
    有關係，被告乙○、丙○○尚未辦理分割繼承，依上開說明
    ，本院為判決分割時，就該部分土地准該部分共有人成立新
    共有關係。
四、系爭土地之分割方法，本院審酌如下：
  (一)按裁判上定共有物之分割分法，法院有審酌共有物各種情形
    ，顧及共有人全體利益而自由裁量之權，不受任何當事人主
    張之拘束，最高法院29年上字第1972號、49年臺上字第2569
    號判例可資參照。系爭土地除西側有私設4公尺寬柏油道路
    外，各共有人均得利用鄰地對外通行，其中除被告寅○○、
    子○○、丑○○、癸○○、辛○○、壬○○共有之土地與系
    爭土地尚有相隔台19甲線道路外，其餘共有人在系爭土地之
    毗鄰地均各有所有之土地，詳如前述，是原告提出如附圖所
    示之分割方案，將西側有私設4公尺寬柏油道路之所在，即
    編號甲1、甲2面積45、10平方公尺仍維持為道路用地，由兩
    造共同取得，並依原應有部分比例保持共有，即屬必要，且
    符合全體共有人之最大利益。
  (二)本件參酌到庭之兩造就系爭共有土地實際使用現況，及各共
    有人於鄰地之所依有土地位置，日後土地利用之經濟效益，
    表明願以附表所示之分割方案進行分割。本院審酌該分割方
    案，與兩造於系爭土地使用現況相符，不影響兩造繼續使用
    之狀態。且分割後土地位置均與各共有人所有土地相鄰，又
    可自由對外通行，分割後兩造取得地形均方正，有利日後開
    發及經濟效益等優點。而被告乙○、丙○○及被告寅○○、
    子○○、丑○○、癸○○、辛○○、壬○○分別之應有部分
    各為24分之1，倘若再加以細分，自當難以有效利用，且被
    告乙○、丙○○尚未辦理分別共有之遺產分割登記，就其繼
    承之遺產仍屬公同共有狀態，並無所謂應有部分，是上開被
    告於分割後取得之土地，仍應繼續保持公同共有關係。本院
    綜合上開各情，認附圖所示之分割方案符合土地分割之經濟
    效用及共有人全體之利益，係屬適當、公允之分割方法。從
    而，原告本於共有人之資格，起訴請求被繼承人為繼承登記
    ，並訴請就系爭土地依附圖所示方案判決分割，即屬正當，
    應予准許。
五、按因共有物分割、經界或其他性質上類似之事件涉訟，由敗
    訴當事人負擔訴訟費用顯失公平者，法院得酌量情形，命勝
    訴之當事人負擔其一部。又法院為終局判決時，應依職權為
    訴訟費用之裁判。民事訴訟法第80條之1及第87條第1項定有
    明文。本件訴訟除原告支出裁判費33,373元，及為本件訴訟
    必要，支出複丈費用800元、7,200元、800元、2,400元、
    1,600元合計12,800元外，兩造未有其餘費用支出，本件訴
    訟費用額應確定為46,173元，按兩造於共有土地之應有部
    分比例計算後，定兩造各應負擔之訴訟費用應如附表所示。
六、結論：原告之訴為有理由，依民事訴訟法第385條第1項前段
    、第80條之1、第87條第1項，判決如主文。
中　　華　　民　　國　　96　　年　　7 　　月　　24　　日
                  民事第四庭    法　官　郭貞秀
以上正本係照原本作成。
如對本判決上訴，須於判決送達後20日內向本院提出上訴狀（須
附繕本）。
中　　華　　民　　國　　96　　年　　7 　　月　　24　　日
                                書記官　陳志德
附表：
  ┌──┬───────────────────────────────┐
  │地號│臺南縣關廟鄉○○○段891地號土地                               │
  ├──┼────┬────┬────┬────┬───────────┤
  │姓名│ 戊○○ │乙○、洪│ 己○○ │ 卯○○ │寅○○、子○○、丑○○│
  │    │        │郭緩    │        │        │、癸○○、辛○○、鄭忠│
  │    │        │        │        │        │信                    │
  ├──┼────┼────┼────┼────┼───────────┤
  │負擔│60/72（ │ 1/24   │ 1/24   │ 2/48   │寅○○、子○○、丑○○│
  │比例│20/24） │        │        │（1/24）│各1/96，癸○○、辛○○│
  │    │        │        │        │        │、壬○○各1/288       │
  │    │        │        │        │        │（合計1/24）          │
  ├──┼────┼────┼────┼────┼───────────┤
  │負擔│        │        │        │        │                      │
  │金額│38,477元│1,924元 │1,924元 │1,924元 │1,924元               │
  ├──┴────┴────┴────┴────┴───────────┤
  │備註：1.小數點以下採四捨五入計算。（新臺幣）                        │
  │      2.本件訴訟費用額共計為46,173元（裁判費33,373元、複丈費用12,800│
  │        元）。                                                      │
  └──────────────────────────────────┘
